【裁判字號】    99,易,262
【裁判日期】    990323
【裁判案由】    詐欺
【裁判全文】
臺灣臺中地方法院刑事判決               99年度易字第262號
公  訴  人  臺灣臺中地方法院檢察署檢察官
被      告  丁○○
選任辯護人  羅豐胤律師
            張薰雅律師
上列被告因詐欺案件，經檢察官提起公訴（98年度偵字第29837
號），本院判決如下：
    主    文
丁○○無罪。
    理    由
一、公訴意旨略以：被告丁○○（綽號「主席」）意圖為自己不
    法之所有，基於詐欺之犯意聯絡，自民國九十七年六月間某
    日起，與大陸地區真實姓名年籍不詳綽號「小陳」、「阿進
    」之成年男子等人，共組兩岸詐欺取財集團，並指示亦具詐
    欺犯意聯絡之綽號「小忠」之證人乙○○從事「車手」之工
    作。被告丁○○及證人乙○○（乙○○所涉詐欺部分，另經
    檢察官聲請簡易判決處刑）均明知威寶電信股份有限公司（
    下稱威寶公司）之門號0000000000、0000000000號行動電話
    SIM卡及遠傳電信股份有限公司（下稱遠傳公司）之門號000
    0000000號行動電話SIM卡均非以其名義所申辦，乃共同基於
    意圖獲取免費撥打電話之不法利益之犯意聯絡，由綽號「主
    席」之丁○○先後於九十七年七月間某日及同年九月底某日
    ，在臺中市區，將門號0000000000、0000000000號之行動電
    話SIM卡及門號0000000000號之行動電話SIM卡，交予證人乙○○。俟證人乙○○取得上開行動電話卡後，隨即分別自九
    十七年八月一日起、同年十月八日起，陸續多次撥打使用門
    號0000000000、0000000000號之行動電話及門號0000000000
    號之行動電話，致使威寶公司及遠傳公司分別對於非真正申
    請行動電話門號之人提供電信服務，並各列帳於丙○○本人
    與戊○○本人名下，藉此獲得免費使用門號0000000000、00
    00000000及0000000000號行動電話之電信服務各新臺幣（下
    同）八百四十元、八百四十二元及五千六百九十元之不法利
    益。嗣經丙○○、戊○○分別收受威寶公司、遠傳公司所寄
    發上開行動電話門號之繳款書後，報警處理，因而循線查悉
    上情，經丙○○、威寶公司訴由內政部警政署電信警察隊第
    三中隊及被害人戊○○、遠傳公司訴由內政部警政署電信警
    察隊第二中隊分別報告臺灣臺中地方法院檢察署、臺灣彰化
    地方法院檢察署，嗣由臺灣臺中地方法院檢察署就被告乙○○部分聲請簡易判決處刑、就被告丁○○涉犯刑法第三百三
    十九條第二項詐欺得利罪嫌部分簽分偵辦起訴云云。
二(一)按刑事訴訟法第一百五十九條之一第二項，明定被告以外之
    人於偵查中向檢察官所為陳述，除顯有不可信之情況外，得
    為證據。所謂「不可信之情況」，由法院審酌被告以外之人
    於陳述時之外在環境及情況而為判斷。而被告以外之人於偵
    查時，是否與被告對質，與其陳述時之外在環境並無必然之
    關聯，自不得以偵查中未經被告詰問，逕認該陳述無證據能
    力。至該等陳述與事實是否相符，要屬證據證明力之問題，
    與證據能力之有無，不容混淆（最高法院九十四年度臺上字
    第七一三二號判決、九十五年度臺上字第一五八五號判決參
    照）；又證人於檢察官偵查中所為之陳述，審酌該陳述作成
    之客觀條件及環境，認其心理狀態健全，並無受到脅迫、利
    誘或詐欺，自非顯有不可信之情形，揆諸前揭說明，亦得為
    證據（最高法院九十五年度臺上字第九三四號判決參照）。
    被告選任辯護人雖稱乙○○證述不實在，無證據能力，惟該
    等陳述與事實是否相符，要屬證據證明力之問題，而與證據
    能力無關已如前述。本件證人乙○○於檢察官偵查中已具結
    為陳述部分，於檢察官偵中為供陳時始終應答流暢，並無客
    觀跡證顯露其受到脅迫、利誘或詐欺始為供證之情形，是證
    人乙○○於檢察官偵查中所為具結之證詞，非顯有不可信之
    情形，得為本件之論據。
  (二)復按刑事訴訟法第一百五十八條之三規定：「證人、鑑定人
    依法應具結而未具結者，其證言或鑑定意見，不得作為證據
    。」所謂「依法應具結而未具結者」，係指檢察官或法官依
    刑事訴訟法第一百七十五條之規定，以證人身分傳喚被告以
    外之人（證人、告發人、告訴人、被害人、共犯或共同被告
    ）到庭作證，或雖非以證人身分傳喚到庭，而於訊問調查過
    程中，轉換為證人身分為調查時，此時其供述之身分為證人
    ，則檢察官、法官自應依本法第一百八十六條有關具結之規
    定，命證人供前或供後具結，其陳述始符合第一百五十八條
    之三之規定，而有證據能力。若檢察官或法官非以證人身分
    傳喚而以共犯、共同被告身分傳喚到庭為訊問時，其身分既
    非證人，即與「依法應具結」之要件不合，縱未命其具結，
    純屬檢察官或法官調查證據職權之適法行使，當無違法可言
    。而前揭不論係本案或他案在檢察官面前作成未經具結之陳
    述筆錄，係屬被告以外之人於偵查中向檢察官所為之陳述，
    本質上屬於傳聞證據，基於保障被告在憲法上之基本訴訟權
    ，除該被告以外之人死亡、身心障礙致記憶喪失或無法陳述
    、滯留國外或所在不明而無法傳喚或傳喚不到、或到庭後拒
    絕陳述等情形外，如已經法院傳喚到庭具結而為陳述，並經
    被告之反對詰問，前揭非以證人身分而在檢察官面前未經具
    結之陳述筆錄，除顯有不可信之情況者外，得為證據，並應
    於判決內敘明其符合傳聞證據例外之理由；又前揭非以證人
    之身分在審判中之陳述筆錄，倘該被告以外之人已經法院以
    證人身分傳喚到庭並經具結作證，且由被告為反對詰問，或
    有前揭傳喚不能或詰問不能之情形外，該未經具結之陳述筆
    錄因屬審判上之陳述，自有證據能力；若係在另案法官面前
    作成之陳述筆錄，本質上亦屬傳聞證據，自得依本法第一百
    五十九條之一第一項之規定，認有證據能力。不能因陳述人
    未經具結，即一律適用本法第一百五十八條之三之規定，排
    除其證據能力（最高法院九十七年臺上字第二一七五號判決
    參照）。被告之選任辯護人稱乙○○於偵查中未經具結部分
    並無證據能力云云，惟乙○○於本院審理中已經本院以證人
    身分傳喚到庭具結而為陳述，復經交互詰問，乙○○於偵查
    中非以證人身分而在檢察官面前未經具結之陳述，並無有何
    受到脅迫、利誘或詐欺，並無顯有不可信之情形，揆諸前揭
    說明，自得為為證據。
  (三)再按被告以外之人於審判外之言詞或書面陳述，除法律有定
    者外，不得作為證據，刑事訴訟法第一百五十九條固定有明
    文，惟被告以外之人於審判外之陳述，雖不符同法第一百五
    十九條之一至之四規定，而經當事人於審判程序同意作為證
    據，法院審酌該言詞陳述或書面陳述作成時之情況，認為適
    當者，亦得為證據；又當事人、代理人或辯護人於法院調查
    證據時，知有第一百五十九條第一項不得為證據之情形，而
    未於言詞辯論終結前聲明異議者，視為有前項之同意，同法
    第一百五十九條之五亦定有明文。查本判決所引用除上揭共
    同被告乙○○於偵查中之證述外，關於乙○○之警詢、被害
    人丙○○、戊○○、告訴代理人謝仁華、邱垂寰、證人陳淑
    貞、林昭吟警詢之指述，被告、辯護人及檢察官於本院準備
    程序及審理時均表示無意見，未於言詞辯論終結前聲明異議
    ，且本院審酌該等證據作成之客觀情況均無不當，並無不宜
    作為證據之情事，依刑事訴訟法第一百五十九條之五之規定
    ，認均具有證據能力。
  (四)上開證據外，本院認定事實所引用之下列卷證資料（包含供
    述證據、文書證據等證據），並無證據證明係公務員違背法
    定程序所取得，且被告、辯護人及檢察官於本院準備程序、
    審判期日中對於提示之卷證，就證據能力均未表示爭執，迄
    至言詞辯論終結前亦未再聲明異議；又卷內之文書證據，經
    核亦無刑事訴訟法第一百五十九條之四之顯有不可信之情況
    與不得作為證據之情形，本院審酌上開證據資料製作時之情
    況，尚無違法不當及證明力明顯過低之瑕疵，亦認為以之作
    為證據應屬適當，是依刑事訴訟法第一百五十九條至第一百
    五十九條之五規定，所引用之卷證包含供述證據、文書證據
    等證據，均有證據能力，合先敘明。
三、按犯罪事實應依證據認定之，無證據不得認定犯罪事實，刑
    事訴訟法第一百五十四條第二項定有明文。次按所謂認定犯
    罪事實之證據，係指足以認定被告確有犯罪行為之積極證據
    而言，該項證據自須適合於被告犯罪事實之認定，始得採為
    斷罪之資料；又認定不利於被告之事實，須依積極證據，苟
    積極證據不足為不利於被告事實之認定時，即應為有利於被
    告之認定，更不必有何有利之證據；事實之認定，應憑證據
    ，如未能發現相當確實證據，或證據不足以證明，自不能以
    推測或擬制之方法，以為裁判之基礎；且刑事訴訟上之證明
    資料，無論其為直接證據或間接證據，而為認定犯罪事實所
    憑，均須達於通常一般之人均不致有所懷疑，而得確信其為
    真實之程度，始得據為有罪之認定，若其關於被告是否犯罪
    之證明未能達此程度，而有合理懷疑之存在，致使無從形成
    有罪之確信，即不得遽為不利被告之認定，最高法院二十九
    年上字第三一０五號、三十年上字第八一六號、四十年台上
    字第八六號、七十六年台上字第四九八六號判例可資參照。
    又檢察官就被告犯罪事實，應負舉證責任，並指出證明之方
    法，刑事訴訟法第一百六十一條第一項定有明文，因此，檢
    察官對於起訴之犯罪事實，應負提出證據及說服之實質舉證
    責任。倘其所提出之證據，不足為被告有罪之積極證明，或
    其指出證明之方法，無從說服法院以形成被告有罪之心證，
    基於無罪推定之原則，自應為被告無罪判決之諭知，最高法
    院九十二年台上字第一二八號判例意旨參照。
四、公訴人以被告涉犯詐欺得利罪嫌，無非以證人即共同被告乙○○於偵查中證述、證人陳淑貞、林昭吟警詢之證述、被害
    人丙○○、戊○○警詢之指述、告訴代理人謝仁華、邱垂寰
    之警偵指述、0000000000、0000000000、0000000000號行動
    電話門號申請書、丙○○未申辦門號聲明書、戊○○未聲請
    遠傳門號聲明書、0000000000、0000000000、0000000000號
    行動電話通聯紀錄、電信費帳單、通話明細、扣押物品收據
    、行動電話序號照片資為論據。訊據被告丁○○堅詞否認有
    何詐欺得利犯行，辯稱：其未拿電話的SIM卡給證人乙○○
    ，檢察官一直說其用電話作為犯罪工具，但其使用的是亞太
    電信，因亞太電信網內免費，沒有電話費不繳納的問題，其
    確定沒有使用威寶及遠傳門號，其也沒有另外提供給證人乙○○；證人乙○○所述不實應該是挾怨報復；九十七年七月
    底八月初乙○○就未與其聯絡，其不想讓證人乙○○在其這
    邊，是因證人乙○○款項有問題、操守有問題，所以證人乙○○怨恨其；因證人乙○○私挪公款去用等語。
五、經查：
  (一)證人即共同被告乙○○於警詢時供稱：遠傳門號000000000
    0號行動電話之申請書並非其填寫申辦及簽名；其有使用撥
    打遠傳門號0000000000號SIM卡；其約於九十七年九、十月
    左右，在奇摩拍賣網站內以新臺幣一千五百元購買遠傳0000
    000000門號SIM卡（含廠牌BENTEN，序號0000-0000-0000-00
    0行動電話）；其因當時使用之門號0000000000號遺失且係
    向朋友林昭吟借得，而掛失後又因林昭吟當時在嘉義待產，
    無法馬上由本人申請復話，再因其證件均由其母保管，身上
    並無證件去辦新門號，在急需門號情形下，就在其摩拍賣網
    站以一千五百元購得遠傳門號0000000000號SIM卡；其約於
    九十七年九、十月份左右，是一位女子與其聯絡，並約在臺
    中市○○○○○路的家樂福門口交易該遠傳門號SIM卡及該
    門號之申請書，以防電信公司查詢；該遠傳門號0000000000
    號自九十七年九月二十三日起至九十七年十月一日止之雙向
    通聯紀錄，均為其所撥打使用，其就該SIM卡係搭配BEN TEN
    廠牌（序號0000-0000-0000-000）及NOKIA廠牌（不知序號
    ）等二支手機使用；使用遠傳門號0000000000號大部分是撥
    給朋友林昭吟及購買網路遊戲點數云云（九十八年二月六日
    調查筆錄，見電信警察隊第二中隊警影卷第一頁背至三頁）
    ；復於偵查中以被告身分供稱：0000000000及0000000000
    號二支行動電話SIM卡都是綽號「主席」之成年男子在九十
    七年七月起拿給其使用，其拿該二支行動電話作為詐欺工具
    機，是與詐欺集團其他成員聯絡用；0000000000、0000000
    000號行動電話不是其去申辦，其知道是綽號主席之成年男
    子與臺南威寶電信公司小姐認識，所以其等使用之SIM卡都
    是綽號「主席」之成年男子將資料傳真給威寶公司小姐處理
    ；0000000000、0000000000號行動電話，其並未繳過電話費
    ，電話費有無繳交要問綽號「主席」之成年男子，綽號「主
    席」之成年男子跟其等講，若電話斷線就跟他講，他會處理
    云云（九十八年七月八日訊問筆錄，見九十八年度偵字第一
    二六０二號乙○○詐欺案偵影卷第十四至十四頁背面）；其
    從九十七年九月底起使用0000000000號行動電話，該行動電
    話SIM卡是綽號「主席」之成年男子拿給其使用；其並未給
    付撥打0000000000行動電話之費用；0000000000號SIM卡及
    當時使用之手機一支均交給電信警察，該手機是其自己買的
    ；其不知0000000000號行動電話SIM卡是誰申請，其不認識
    戊○○，是綽號「主席」之成年男子拿0000000000號行動電
    話SIM卡及戊○○身分證件影本給其；其不知0000000000門
    號SIM卡是誰去申請的，綽號「主席」之成年男子拿給其之
    戊○○身分證影本就是該門號申請書上之身分證影本，綽號
    主席之成年男子還有給其戊○○健保卡影本；其不知戊○○
    身分證影本從何而來，其只負責拿電話卡及身分證件影本而
    已，其沒有問過綽號主席之成年男子這些東西從何而來；其
    拿0000000000號行動電話是拿來自己用，因當時要離開綽號
    「主席」之成年男子，其都以該行動電話打給朋友、家人及
    在台中港工作的朋友，其均未給付過該行動電話費用（九十
    八年八月十三日訊問筆錄，見九十八年偵字第一八五三一號
    乙○○詐欺案偵影卷第七至八頁）；門號0000000000號行動
    電話SIM卡是其向綽號「主席」之成年男子購買的，該電話
    卡不是用其名義申請；其不知0000000000號行動電話SIM卡
    是用何人名義申辦，亦不知該門號有遭冒名申辦情形；門號
    0000000000、0000000000號行動電話SIM卡是其向綽號「主
    席」之成年男子拿的，不是以其名義申辦，其不知該二門號
    以何人名義申辦，亦不知該二門號有遭冒名申辦之情形；00
    00000000、0000000000號行動電話並未繳交通話費用，該二
    支電話都是其在使用云云（九十八年十一月十二日訊問筆錄
    ，見九十八年偵字一八五三一號乙○○詐欺案偵影卷第十九
    至二十頁）；復於偵查中以證人身分具結證稱：其自九十七
    年五月起參與詐欺集團，其在詐欺集團內係受被告丁○○之
    指示從事詐欺集團車手工作，其等之首腦是綽號「主席」之
    丁○○，綽號複雜之成年男子；其所使用之威寶0000000000
    號、0000000000號行動電話是被告丁○○於九十七年七月底
    在臺中市區拿給其，是要給其等車手負責跟他聯絡用，該二
    門號非以其或丁○○之名義申辦，是人頭電話卡，被告丁○○一開始就知道該二門號沒有要付電話費用；其所使用之遠
    傳0000000000號行動電話是丁○○於九十七年九月底在臺中
    市區拿給其，是其向被告丁○○購買，因其另一支行動電話
    被其女友的朋友停機，所以其用一千五百元向被告丁○○購
    買；被告丁○○一開始就知道遠傳0000000000號行動電話沒
    有要付電信費用，被告丁○○拿行動電話給其，其有問丁○○若一個月後電信公司通知其繳錢的話，會不會通，丁○○
    說不一定，被告丁○○習慣是他給其等人頭電話卡後一、二
    個月，被告丁○○會將電話卡收回去或裝成被害人打電話去
    說他沒辦這支電話，被告丁○○作風就是沒有要繳錢意思云
    云（九十八年十二月二十五日訊問筆錄，見九十八年偵字第
    二九八三七號偵卷第四至七頁）；繼於本院審理中證稱：威
    寶電信公司門號0000000000、0000000000及遠傳電信公司門
    號0000000000均由其使用，其忘記有無交給其女友使用，其
    記得都是其在使用比較多，除非有借去打，也沒有給丁○○
    使用；其與被告丁○○關係不好，是在詐欺案件之後，因為
    當初詐欺分錢的問題而鬧的不好，就是因為錢的問題；九十
    八年二月六日其跟電信警察說遠傳公司0000000000門號是透
    過奇摩網站購得，而於九十八年十二月二十五日卻跟檢察官
    說是丁○○給其，是因為當時還沒被抓，不想把詐欺的事情
    講出來，就是九十八年二月六日詐欺的事情還沒有曝光，不
    想把手機如何來的講出來，十二月二十五日詐欺案件已經曝
    光了，所以其將手機來源講出來；其當時有二支手機，一支
    是其女朋友朋友之名字，再來使用之手機全部都是詐欺這邊
    提供的，其等做詐欺的時候，電話卡怎麼來的，其等都知道
    ，那時詐欺還沒有曝光；其與被告丁○○是因為錢的問題鬧
    的不愉快，其自九十七年九月或十月份，就是九十七年暑假
    過後開始不再和丁○○聯絡云云（見本院卷九十九年三月九
    日審判筆錄）。揆其所述，無非係以威寶電信公司門號0000
    000000、0000000000號及遠傳電信公司門號0000000000等三
    支行動電話，均係其所屬之另案詐欺集團首腦即被告丁○○
    交予其，供其等擔任詐欺集團車手者與丁○○聯絡之用；而
    其關於遠傳電信公司門號0000000000部分，於警、偵供述不
    一，係因其九十八年二月六日警詢當時，其所屬詐欺集團尚
    未經查獲，其不願供出門號真正來源，嗣九十八年十二月二
    十五日偵訊時，因所屬詐欺集團業經曝光，所以將門號來源
    供出云云。然證人乙○○自九十八年八月十三日偵訊改稱遠
    傳門號來源為綽號「主席」者，而非購自奇摩拍賣網後，關
    於該遠傳門號如何取得，或稱遠傳公司0000000000門號SIM
    卡係主席交給其，同時亦交給其該門號申請名義人戊○○之
    身份證及健保卡影本，或稱遠傳公司0000000000門號SIM卡
    係向主席以一千五百元購得、另關於丁○○交付威寶電信公
    司0000000000、0000000000門號之目的，或供稱該二支行動
    電話是做為詐欺工具機，與集團其他成員連絡用，或稱該二
    支行動電話均由其自己使用、再關於其是否知悉遠傳及威寶
    公司門號係遭冒名申辦，或稱不知有冒名申辦之情形，或稱
    手機均由所屬詐欺集團提供，門號怎麼來的，其等都知道云
    云，非惟前後不一且相互矛盾，已難遽認其指證屬實。且證
    人乙○○證稱其與被告丁○○自九十七年九月、十月間即因
    同屬詐欺因款項問題產生怨隙且不再連絡等情，則與被告警
    、偵及本院之供述互核相符，其恐有挾怨報復之動機，尚非
    無稽。
  (二)再者，依公訴人所舉被害人丙○○、戊○○、告訴代理人謝
    仁華、邱垂寰等人之指訴，及證人陳淑貞、林昭吟之證述、
    威寶電信公司門號0000000000、0000000000及遠傳電信公司
    門號0000000000號行動電話門號申請書、丙○○未申辦門號
    聲明書、戊○○未聲請遠傳門號聲明書、0000-000000、000
    0000000、0000000000號行動電話門號通聯紀錄、000000000
    000000序號通聯紀錄、電信費帳單、通話明細、電信費帳單
    、扣押物品收據及行動電話序號照片，固能證明上揭門號
    SIM卡確為證人乙○○所使用，然亦無足以推論上揭門號SIM
    卡係由被告丁○○交付與證人乙○○，而本件除共同被告乙○○之前後不一、非無瑕疵之證述外，公訴人並未能舉證本
    件犯行與被告丁○○有何關連，自難遽以僅憑證人乙○○之
    指證，即認被告與其有何詐欺得利之犯意聯絡及行為分擔。
六、綜上所述，證人乙○○指證關於其使用威寶電信公司門號
    0000000000、0000000000及遠傳電信公司門號0000000000號
    SIM卡係由被告丁○○交付之供述既有前述瑕疵，尚難僅依
    其單一指證，即認定上開三張SIM卡係由被告交付。本院綜
    合檢察官所提出之上開證據及卷內之所有直接及間接證據，
    認為尚無法達到令通常一般之人均不致於有所懷疑，而得確
    信被告確有檢察官所指上開詐欺得利犯行。此外，復查無其
    他積極之證據，足資證明被告確有上開詐欺得利之行為，揆
    諸首揭法條及判例、判決意旨，應認不能證明被告犯罪，依
    法應為被告無罪之諭知。
據上論斷，依刑事訴訟法第三百零一條第一項前段，判決如主文
。
本案經檢察官甲○○到庭執行職務。
中    華    民    國    99    年    3     月    23    日
                  刑事第七庭  審判長法  官  王邁揚
                                    法  官  黃賢婷
                                    法  官  陳  葳
以上正本證明與原本無異。
如不服本判決應於收受判決後10日內向本院提出上訴書狀，並應
敘述具體理由；其未敘述上訴理由者，應於上訴期間屆滿後20日
內向本院補提理由書（均須按他造當事人之人數附繕本）「切勿
逕送上級法院」。
                                    書記官  張雅如
中    華    民    國    99    年    3     月    23    日

司法院資訊處製作；財團法人民間司法改革基金會備份。
